臺灣苗栗地方法院刑事判決　　　　　　　 96年度重訴字第5號
公　訴　人　臺灣苗栗地方法院檢察署檢察官
被　　　告　甲○○
　　　　　　　　　　號4樓
指定辯護人　本院公設辯護人　乙○○
上列被告因違反槍砲彈藥刀械管制條例案件，經檢察官提起公訴
（95年度偵字第6127號），本院判決如下：
    主  文
甲○○無罪。
　　事  實
一、公訴意旨略以：被告甲○○為平地原住民，明知可發射金屬
    或子彈具有殺傷力之改造長槍為槍砲彈藥刀械管制條例所管
    制之物品，未經許可，不得無故製造，竟基於非法製造具有
    殺傷力改造長槍之犯意，自民國94年初起至95年7 月間止，
    接續在桃園縣八德市某汽車修理廠內，以機械研磨槍機及撞
    針，復以木板削成木質槍身，並在廢鐵場拾得土造金屬槍管
    ，組裝成可擊發口徑0.27吋之建築工業用彈，機械性能良好
    ，具有殺傷力之改造長槍1 枝（槍枝管制編號為0000000000
    ）；被告甲○○於製造完成上開改造長槍後，兩度持之前往
    苗栗縣南庄鄉山區打獵，嗣於95年9 月14日21時50分許，被
    告甲○○復持上開改造長槍偕同不知情之友人黃國財，至苗
    栗縣三灣鄉○○村○ 鄰○○○○路段打獵時，因行跡可疑，為
    警盤查，被告甲○○於犯罪未被發覺前，主動自車內交出上
    開改造長槍1 枝、槍管2 支、鋼珠220 顆、喜德釘底火107
    顆、擊發過之喜德釘底火1 顆、通槍條3 支，自首而接受裁
    判。因認被告甲○○涉犯槍砲彈藥刀械管制條例第8 條第1
    項之未經許可製造長槍罪嫌等語。
二、訊據被告甲○○對於上開時、地為警查獲其持有所製造之獵
    槍1 枝、槍管2 支、鋼珠220 顆、喜德釘底火107 顆、擊發
    過之喜德釘底火1 顆、通槍條3 支等事實均坦白承認。惟否
    認有何違反槍砲彈藥刀械管制條例第8 條第1 項之未經許可
    製造長槍之罪嫌，辯稱：平常1 個月收入約5 萬元，但幫忙
    1 個朋友帶小孩，還要付房貸，開支很大，生活過不去，曾
    撿過野菜。做槍是為了打獵用，打到的獵物要自己吃，用來
    補貼生活等語。
三、按被告之行為不罰者，應諭知無罪之判決，刑事訴訟法第30
    1 條第1 項定有明文。又90年11月14日修正公布之槍砲彈藥
    刀械管制條例第20條第1 項規定：「原住民未經許可，製造
    運輸或持有自製之獵槍或漁民未經許可，製造、運輸或持有
    自製之漁槍，供作生活工具之用者，處新台幣二萬元以下罰
    鍰，本條例有關刑罰之規定，不適用之。」明文原住民未經
    許可，持有自製獵槍者，不適用本條例有關刑罰之規定，給
    予除罪化。本件被告甲○○製造持有上述獵槍是否構成犯罪
    之要件，自應探討渠所製造持有之獵槍是否屬於自製之獵槍
    而由被告供作生活工具之用？
四、經查：
（一）按原住民基於不同之文化傳統，其所追求之價值與其他族
      群迥然不同，其傳統生活之內涵與其他族群有甚大之差異
      。而原住民依先祖所留下之傳統方式製造簡易獵槍上山獵
      捕飛禽走獸，並將所得獵物與族人分享，本屬原住民傳統
      生活方式中極為重要之一部分，此乃眾所皆知之事實。近
      年來，原住民之生活型態雖已因社會之整體發展及族群之
      融合而發生重大之改變，其專以狩獵為生或以狩獵為主要
      生活內容者，雖已極為罕見，惟自製簡易獵槍，於農閒或
      工作之餘入山狩獵，仍屬部分原住民難以忘情之生活內容
      。是以，85年9 月25日修正公布之槍砲彈藥刀械管制條例
      第14條（86年11月24日修正時移置於23條）即已明定：「
      獵槍、魚槍、刀械專供生活習慣特殊國民之生活工具者，
      其管理辦法，由中央主管機關於本條例修正公布後六個月
      內定之。」，隨後，於86年3 月24日公布「生活習慣特殊
      國民獵槍魚槍刀械管理辦法」，該辦法第3 條第2 項所謂
      「專供生活習慣特殊國民生活工具」即包括原住民於狩獵
      、祭典等場合所使用之獵槍在內。依該辦法之規定，只要
      不具備該辦法第5 條所規定之消極條件，並完成警察機關
      之報備及發照手續後，即可自製或持有獵槍（見該辦法第
      4 條至第6 條規定）。換言之，原住民依前開管理辦法之
      規定自製或持有自製獵槍，乃至於持槍入山狩獵，除有違
      反野生動物保育法之情形外，本非法所不許。嗣後，因原
      住民未依前開管理辦法之規定合法自製或持有獵槍而誤觸
      槍砲彈藥刀械管制條例重典之情形仍層出不窮，立法者有
      鑑於此，乃於86年11月24日修正公布槍砲彈藥刀械管制條
      例第20條第1 項明定：「原住民未經許可，製造、運輸、
      陳列或持有自製之獵槍，供作生活工具之用者，減輕或免
      除其刑，並不適用前條（第19條強制工作）之規定。」，
      其立法說明略謂：「基於原住民所自製之獵槍，係屬傳統
      習慣專供獵捕維生之生活工具，且其結構、性能及殺傷力
      均遠不如制式獵槍，為恐原住民偶一不慎，即蹈法以第8
      條（製造、持有獵槍罪）或第11條相加，實嫌過苛，爰增
      訂得減輕或免除其刑規定，並得排除本條例強制工作之適
      用。」，然嗣後，原住民未依前揭管理辦法規定，合法自
      製及持有獵槍，觸犯槍砲彈藥刀械管制條例第8 條規定之
      情形仍一再發生，立法者乃再於90年11月14日修正公布槍
      砲彈藥刀械管制條例20條第1 項明定：原住民未經許可製
      造持有自製之獵槍，供作生活工具之用者，僅處以新臺幣
      2 萬元以下之行政罰，而予以除罪化。依據該條修正立法
      說明：「刪除『減輕或免除其刑』幾字，給予除罪化．．
      ．因為既然屬於供作生活上及文化上工具之用，而無據為
      犯罪工具的意圖．．．以落實憲法增修條文及符合本條例
      多元化主義的政策目標與規範意旨」，可知此次修法之主
      要目的，乃在貫徹憲法增修條文第10條第11項：「國家肯
      定多元文化，並積極維護發展原住民族語言及文化」之精
      神，落實保障原住民原有生活及文化習慣之立法政策。綜
      合立法者正視原住民文化之差異性而於歷次修法所展現對
      原住民文化傳統之尊重和寬容，槍砲彈藥刀械管制條例第
      20條第1項所謂：「原住民製造、運輸或持有而供作生活
      工具之用之自製獵槍」自應解釋為：「原住民本於其文化
      傳統所形成之特殊習慣，專為其於生活中從事狩獵、祭典
      等活動使用，而以傳統方式所製造、運輸或持有之自製簡
      易獵槍。」故原住民本於其文化傳統所形成之特殊習慣，
      專為其於生活中所從事之狩獵活動為目的，而以傳統方法
      製造或持有簡易獵槍，即應有前揭規定之適用，不以恃狩
      獵為生或以狩獵為其生活主要內容者為限，始與立法本旨
      相契合。
（二）本件被告甲○○對於上開時地被查獲其所製造之土造獵槍
      1 支等情固坦承不諱，而該扣案之土造獵槍經內政部警政
      署刑事警察局鑑定結果，認係以木質槍身與土造金屬槍管
      組合之土造長槍，可擊發口徑0.27吋之建築工業用彈，機
      械性能良好，認具殺傷力，有內政部警政署刑事警察局95
      年11月13日刑鑑字第0951611058號槍彈鑑定書1 份在卷可
      稽（參偵卷第33至35頁）。依據內政部87年6 月2 日曾就
      原住民依生活習慣特殊國民獵槍魚槍刀械管理辦法自製之
      獵槍認定一事以（87）台內警字第8770116 號解釋：「說
      明：一『自製獵槍』：指原住民傳統習慣專供捕獵維生之
      生活工具，由申請人自行獨力製造或與非以營利為目的之
      原住民在警察分局核准之報備地點協力製造完成，以逐次
      由槍口裝填黑色火藥於槍管內，打擊底火或他法引爆，將
      填充之射出物射出，非使用具有彈頭、彈殼及火藥之子彈
      者。二『射出物』：指供自製獵槍引爆槍管內火藥後發射
      之用，填充於槍管內，遠小於槍管內徑之固體物，如玻璃
      片、彈丸等，且不含具有彈頭、彈殼及火藥之子彈」。由
      上開鑑驗結果所臚列之扣案槍枝特性，被告供承該把槍發
      射方式係將底火放在槍管內，鋼珠置於底火前，扣板機引
      爆底火，再將鋼珠順著槍管發射出去。每次發射，係用1
      個鋼珠1 個底火，發射之後，還要再塞1 顆鋼珠再加1 個
      底火，才能再次發射鋼珠，不能連續發射鋼珠。其自製之
      獵槍用來打獵，自己食用獵物補貼生活等節（參本院審卷
      96 年5月16日審卷第7 頁），已與上開函示相符。復參酌
      本院勘驗前述扣案物之結果：「一、勘驗扣案的長槍部分
      ：有木質槍柄、鐵製槍管，槍枝與槍管用鐵框與螺絲鎖住
      ，手法粗糙，構造簡單。沒有滑套、彈匣，槍管裡面沒有
      來復線，有彈簧，準星係用小鐵條焊接在槍管上，手法粗
      糙。二、通槍條3 支，是實心的小鐵條，兩支槍管（其中
      1 支內含1 顆鋼珠）之槍管係貫通的，材質為粗糙的鐵管
      。三、鋼珠與底火部分：鋼珠係一般的鋼珠，底火係工業
      用的打釘槍的底火」（參本院審卷96年5 月16日審判筆錄
      第6頁） ，可見被告所製造之槍枝應屬自製獵槍無訛。而
      被告係平地原住民，有個人戶籍及姓名更改資料查詢結果
      1 份在卷可稽（參偵卷第48頁）。再查，原住民向來均有
      製造獵槍獵食之傳統，此亦係一般原住民均擁有之技能，
      原住民會將持獵槍打獵所得之獵物，拿來食用等情，為眾
      所周知之事。是被告甲○○平日在資源回收場工作或駕駛
      聯結車維生，雖非以恃狩獵為生或以狩獵為其生活主要內
      容，然其自警訊時起至偵、審中一再供稱：製造槍枝之目
      的是要供打獵之用等語。而打獵既為原住民生活型態之一
      ，且原住民對其生活型態，較平地同胞更為根生，每每無
      法忘懷，傳統之狩獵文化尤然。又因社會整體發展急遽變
      遷，原住民族社會型態亦隨之改變，其專以狩獵為生或以
      狩獵為主要生活內容者，已極為罕見，而捕獵動物以食用
      ，於原住民山區並非難以想見，且與其文化傳統所形成之
      特殊習慣，亦非與常情不符，是既無其他積極事證足資證
      明被告製造上開槍枝之目的非供打獵之用，則被告前開所
      辯，尚非不足採信。至內政部警政署96年1 月16日內授警
      字第0960870104號函（參偵卷第4 頁），認扣案之土造長
      槍與槍砲彈藥刀械管制條例所稱之使用具有彈頭彈殼及火
      藥之散發子彈之「獵槍」迴異，核與前述函文對於「獵槍
      」之定義不同，容有誤會，自不能作為對被告不利之認定
      ，附此敘明。
（三）原住民之普遍生活、教育程度較平地人低落、法治觀念亦
      較為不足，且於原住民持有及製造、出借槍枝、刀械須事
      先申請許可之規定尚未加強宣導之現狀下，在無任何證據
      顯示被告自製獵槍具有其他不法目的之情形，為貫徹憲法
      維護原住民族文化之意旨，避免原住民打獵之傳統文化流
      失之情形下，應認不宜率依槍砲彈藥刀械管制條例有關刑
      罰之規定相繩。
（四）本件被告既係原住民，已如上述。而其所製造之上開獵槍
      亦僅係以原住民相傳之木質槍柄及金屬槍管組合而成之獵
      槍，加以槍枝結構粗糙等情，有槍枝扣案及槍枝照片附卷
      可稽，並經本院於審理時勘驗屬實，亦如前述，自非供犯
      罪之用，乃用以供獵殺飛鼠、松鼠等野生動物，供作為生
      活工具之用，自屬該當於槍砲彈藥刀械管制條例第20條第
      1 項之要件。
五、綜上所述，被告製造、持有上開槍枝既係基於其文化傳統所
    形成之習慣，而欲從事狩獵為目的，且以傳統方法製造或持
    有槍枝，仍屬「供其生活所用」之工具，自合於槍砲彈藥刀
    械管制條例第20條第1 項之規定，不適用有關刑罰處罰之規
    定，自應由本院依刑事訴訟法第301 條第1 項之規定為無罪
    之諭知。又被告未經許可即製造獵槍，依法仍應處行政罰罰
    鍰，應由主管機關另行裁罰，附此敘明。
據上論斷，應依刑事訴訟法第301條第1項，判決如主文。
本案經檢察官魏宏安到庭執行職務。
中　　華　　民　　國　　96　　年　　5 　　月　　30　　日
                  刑事第三庭    審判長法　官　柳章峰
                                      法  官  吳國聖
                                      法  官  呂曾達
以上正本證明與原本無異。
如不服本判決，應於判決送達後10日內向本院提出上訴狀（應抄
附繕本）。告訴人或被害人如對於本判決不服者，應具備理由請
求檢察官上訴，其上訴期間之計算係以檢察官收受判決正本之日
期為準。
                                      書記官  許千士
中　　華　　民　　國　　96　　年　　5 　　月　　30　　日
